---
title: "Podsumowanie pierwszego spotkania"
output:
  html_notebook: default
  word_document: default
---

# R Notebook i Markdown

Dane do artykułów najlepiej opracowuje się nie w skryptach R `R Script` tylko w formie `R Notebook` ponieważ umożlwia to wygodne wpisywanie komentarzy, wniosków itp. oraz zapis w różnych formatach: html, pdf czy docx.
Dzięki stosowaniu składni [Markdown](https://github.com/rstudio/cheatsheets/raw/master/rmarkdown-2.0.pdf) umożliwia także wygodne formatowanie tekstu.


Żeby wygenerować plik Worda w Notebook'u trzeba nacisnąć strałkę obok Preview i wybrać "Knit to Word"

# Wczytywanie danych w R

### Poniższy kod wczytuje tabele z pdf do R.

```{r}
library(tabulizer) # biblioteka do wczytywania tabel z pdf
library(knitr) # bibilioteka do robienia ładnych tabel

tabela <- extract_tables(file = "Addicted to dollars.pdf", pages = 57) # wyciąga samo tabelę ale może robić błędy
# tabela <- extract_areas(file = "Addicted to dollars.pdf", pages = 57) # trzeba zaznaczyć tabelę do wczytania
tabela1 <- tabela[[1]]  # żeby było wygodniej dalej pracować. Potrzebne wtedy, gdy dane są typu 'list'
colnames(tabela1) <- c("kraj", "Foreign currency deposits", "Debt", "Composite") #colnames dodaje nazwy kolumn
kable(tabela1) # robi ładną tabelę
```



### Wczytywanie pliku z Excela

```{r}
library(readxl)
wst <- read_excel("wst.xlsx", range = "A7:H28", 
    col_names = FALSE)
View(wst) # wyświetla dane w formie tabeli takiej jak w Excelu


```
