---
title: "Analiza danych przy wykorzystaniu R"
output: learnr::tutorial
runtime: shiny_prerendered
---

```{r setup, include=FALSE}
library(learnr)
knitr::opts_chunk$set(echo = FALSE)
```

## Wstęp

Przedstawione poniżej zadania mają na celu zapoznanie z podstawami analizy danych przy wykorzystaniu R.


## Obiekty i ich typy

Wszystkie obiekty w R mają swój typ. Większość z nich znacie z matematyki: liczby całkowite, dziesiętne, macierze, wektory itp. 
O kilku dodatkowych, bardzo często używanych, będzie później.

Zacząć należy jednak od tego, jak przypisać zmiennej jakąś wartość. W R robi się to przy pomocy strzałki: `<-`.

Poniżej wpisz `a <- 3` a następnie `a`, żeby sprawdzić wynik operacji.

```{r przypisanie-wartosci, exercise=TRUE}

```

W R wyróżniamy następujące typy obiektów (zmiennych):

- typ liczbowy *numeric* `a <- 3` lub `a<- 3.5` (część dziesiętną oddziela się kropką) - dozwolone normalne operacje matematyczne
- *character* `a <- "słowo"`  (trzeba pamiętać o cudzysłowach, mogą być " lub ') - do operowania na słowach i wyrazach są specjalne funkcje
- typ czynnikowy *factor* tworzony komendą `a <- as.factor("dzień")`
- typ binarny `TRUE` lub `FALSE` `a <- 4 > 3` - dozwolone są operacje `&` oraz `|` , które oznaczają odpowiednio 'i'  oraz 'lub'
- typ daty `a <- as.Date("2021/12/14")` 

Poniżej sprawdź typ zmiennej `a` dla każdego przypadku przy pomocy funkcji `class(a)` według wzoru:
```{r typy-obiektow, exercise=TRUE}
a <- as.Date("2021/12/14")
class(a)
```

Typy zmiennych można zmieniać przy pomocy funkcji `as.character`, `as.numeric` i wspomnianych powyżej `as.factor` i  `as.Date`

Sprawdź typ zmiennej `b` i zmień ją na typ liczbowy i przypisz zmiennej `c`. Następnie sprawdź typ nowej zmiennej.
```{r zmiana-typu, exercise=TRUE, exercise.eval=TRUE}
b <- "10"
```

```{r zmiana-typu-hint}
c <- as.numeric(b)
```

Do analizy danych wykorzystuje się jednak najczęściej bardziej rozbudowane typy obiektów: wektory, macierze, ramki danych i listy.

Wektory i macierze znacie z matematyki. Charakteryzują się tym, że zawierają dane tego samego typu.
Wektory tworzy się zazwyczaj funkcją `c()` na przykład `c(1,2,3)` lub `c("jeden", "dwa", "trzy")`. 

Macierze rzadko się tworzy samemu ponieważ wygodniejsze są ramki danych, które w różnych kolumnach mogą zawierać dane różnych typów.

Utwórz wektor tekstowy `dni` składający się z nazw dni tygodnia. Następnie przekształć go na typ czynnikowy i zapisz jako zmienną `dni_czyn`
```{r wektory, exercise=TRUE, exercise.lines=5}
dni <- 
     
     
dni_czyn
```

W badaniach najczęściej korzysta się z danych w formacie tabelarycznym, gdzie kolumny mogą zawierać różne typy danych. W R taka tabela nosi nazwę ramki danych `data.frame`. Praktycznie wszystkie funkcje wczytujące dane z plików tworzą właśnie taki typ obiektu. Można go też utworzyć ręcznie.

Sprawdź zawartość obiektu `ramka` wpisując jego nazwę

```{r data-frame, exercise=TRUE,  exercise.eval=TRUE}
ramka <- data.frame(dni=c("pon", "wt", "śr"), wartosc=c(23, 5.3, 0.5))

```

Na koniec zostały listy. Bardzo przydatny typ obiektu z danymi. Charakteryzuje się tym, że może zawierać wszystkie pozostałe typy danych oraz wszelkie inne obiekty dostępne w R w tym inne listy i wykresy. Tworzy się go komendą `list()` albo `as.list()`. Listę można porównać do szafy z szufladami, w której w każdej szufladzie może być coś innego. Dostęp do szuflady uzyskuje się podając jej numer w nawiasach kwadratowych np. [1].
Praca z listami wychodzi jednak poza ramy kursu podstawowego.



## Wczytywanie i zapisywanie danych

### Wczytywanie danych

Wczytywać dane do R można na wiele sposobów w zależności od rodzaju pliku źródłowego.

Zanim jednak do tego przejdziemy, chciałem pokazać Wam jak łatwo uzyskać pomoc na temat wybranej funkcji.

Wpisz `?read.csv` poniżej
```{r help, exercise=TRUE}
```

Jeżeli wpiszecie tę samą komendę w konsoli RStudio, to taka sama pomoc wyświetli się w prawym dolnym panelu.
Jak można przeczytać, funkcja read.csv służy do wczytywania plików tekstowych, w których przecinki oddzielają kolumny danych. Można w ten sposób wczytywać pliki Excela. W przypadku polskiego Excela trzeba jednak użyć podobnej komendy `read.csv2`, która rozpoznaje średniki jako znaki oddzielające kolumny i przecinki oddzielające miejsca dziesiętne.

Aby wczytywać bezpośrednio pliki Excela i wielu innych programów, najlepiej użyć bardzo wszechstronnej biblioteki `rio`. 
Jak już wiecie, aby zainstalować nową bibliotekę trzeba użyć polecenia `install.packages("rio")` w konsoli RStudio. 
Tu taka mała dygresja, z zainstalowanych bibliotek można korzystać na dwa sposoby: 

1. wczytując biliotekę komendą `library()`
2. poprzedzając nazwę funkcji z biblioteki jej nazwą np. `rio::import()`

Pierwszy sposób jest wygodniejszy bo pozwala ograniczyć wielokrotne wklepywanie czasami długich nazw bibliotek, drugi przydaje się gdy korzystamy z danej funkcji tylko raz w całym skrypcie.


Wczytywane tabele są zazwyczaj bardzo duże. Aby się szybko zorientować co zawierają można szybko zerknąć na pierwszych 10 wierszy `head ()` lub ostatnich 10 `tail()`. Bardzo przydatny jest też widok tabeli podobny do tego w Excelu. Służy do tego komenda `View()` pisane dużą literą! To ważne, gdyż R rozpoznaje wielkość liter o czym często zapominają początkujący.

Wczytaj poniższe dane i zobacz co zwierają korzystając z powyższych trzech komend. Na koniec sprawdź typ obiektu `pieniadz`:
```{r rio, exercise=TRUE}
pieniadz <- rio::import("https://www.nbp.pl/statystyka/pieniezna_i_bankowa/dwn/miarypieniadza_nowe.xlsx")

```  

Jak widać tabela nie wygląda najlepiej. Tak często bywa z danymi z Excela.
Na początek można poprawić komendę wczytującą dane tak, aby pominęła pierwsze dwa wiersze. Dopiszcie w nawiasie, po adresie internetowym, po przecinku `skip = 2` i sprawdźcie jak wygląda początek tabeli.

```{r rio-2, exercise=TRUE}
pieniadz <- rio::import("https://www.nbp.pl/statystyka/pieniezna_i_bankowa/dwn/miarypieniadza_nowe.xlsx")

``` 

```{r rio-2-hint}
pieniadz <- rio::import("https://www.nbp.pl/statystyka/pieniezna_i_bankowa/dwn/miarypieniadza_nowe.xlsx", skip = 2)

``` 

Dzięki biliotekom takim jak `eurostat`, `bdl`, `quantmod`, `dbnomics` można bezpośrednio pobierać dane z Eurostatu, Banku Danych Lokalnych GUS,  dane finansowe oraz dane Banku Światowego, MFW, czy OECD. Praktycznie nie ma takiego formatu danych, którego nie da się odczytać i zapisać w R.

### Zapisywanie danych

Dane tabelaryczne zapisuje się najczęściej w dwóch formatach .csv przy pomocy funkcji `write.csv2()`, który można bezpośrednio wczytać do Excela, oraz `save()` wraz z jego odmianą `saveRDS`, która zapisuje dane w formacie .Rdata. Drugi sposób jest szybszy ale tak zapisane dane można wczytać tylko do R (komendą `load()` lub 'readRDS`).

Oczywiście przy pomocy odpowiednich bibliotek można zapisywać wyniki do prawie wszystkich formatów, w tym formaty danych przestrzennych, json, xml, html, docx, pptx i wiele, wiele innych. Można też bez problemu "podłączyć się" do baz danych SQL. 


## Operacje na tabelach

```{r dane}
pieniadz <- rio::import("https://www.nbp.pl/statystyka/pieniezna_i_bankowa/dwn/miarypieniadza_nowe.xlsx", skip = 2)
colnames(pieniadz)[1] <- "data"
```

Do pracy z danymi tabelarycznymi w R służą dwie biblioteki wchodzące w skład `tidyverse` czyli `dplyr` i `tidyr`. Ściąga z ich obsługi dostępna jest [tutaj](https://github.com/rstudio/cheatsheets/blob/main/data-transformation.pdf).

Najpierw jednak nadajmy nazwę pierwszej kolumnie naszej tabeli. Służy do tego komenda `colnames()`. Ponieważ interesuje nas tylko nazwa pierwszej kolumny to podajemy jej pozycję w nawiasie kwadratowym `[1]`:
```{r colnames, exercise=TRUE, exercise.setup = "dane"}
colnames(pieniadz)[1] <- "data"
#head()
# Ciekawe ile jest wierszy
#nrow()
```

Operacje na pojedynczych kolumnach najlepiej prowadzić używając symbolu `$` w formacie `nazwa_tabeli$nazwa_kolumny` na przykład 
```{r dolar, exercise=TRUE, exercise.setup = "dane"}
pieniadz$`PIENIĄDZ M0` # albo
pieniadz$data

# sprawdź jakiego typu jest typu jest wybrana kolumna. Czy jest to dalej 'data.frame'?
```

W pierwszym przypadku zwróćcie uwagę na kształt cudzysłowu. To nie jest " ani ' tylko ` czyli ten znak po lewej od 1 na klawiaturze. O ile dwa pierwsze można stosować alternatywnie, to ten trzeci pełni różne specjalne funkcje, np. taką jak w tym przypadku, czyli pozwala używać polskich liter i spacji w nazwach kolumn. Generalnie nazwy kolumn nie powinny zawierać znaków alfabetów innych niż angielski, znaków specjalnych w tym spacji.

Do wybierania kolumn i wierszy najwygodniej stosować jednak funkcje udostępniane przez bibliotekę `dplyr`

```{r dplyr, exercise=TRUE,  exercise.setup = "dane"}
library(dplyr)
# kolumny wybieramy funkcją select:
m0 <- select(pieniadz, `PIENIĄDZ M0`)

# wiersze wybieramy funkcją filter:
duzo <- filter(m0, `PIENIĄDZ M0`>20000)

```

Bardzo fajną funkcją udostępnianą przez tę bibliotekę jest `%>%` pozwalająca na łączenie wielu innych funkcji w ciągi operacji:

```{r pipe, exercise=TRUE,  exercise.setup = "dane"}
library(dplyr)

duzo <- pieniadz %>% select(`PIENIĄDZ M0`) %>% 
     filter(`PIENIĄDZ M0`>20000)

```

Nie zapomnij sprawdzić wynik wpisując nazwę obiektu :)

Na potrzeby nauki R ma kilka wbudowanych zestawów danych. My użyjemy tabeli `mtcars` do ćwiczenia operacji na tabelach.
Korzystając ze ściągi proszę sprawdzić efekty następujących działań:
1. `summarise`
2. `group_by` i `summarise`
3. `filter`
4. `distinct`
5. wariantów `slice`
6. `arrange`
7. `select` - ta funkcja pokazuje pełnię swoich możliwości przy uzupełnieniu o `ends_with`, `starts_with` czy `contains` 
8. `relocate`
9. `across` (nie występuje samodzielnie)
10. `mutate`
11. `rename`

```{r mtcars, exercise=TRUE,  exercise.setup = "dane"}
library(dplyr)
mtcars

```

## Sposoby pracy w R

- Pisanie skryptów/programów w RStudio. 
- Tworzenie projektów.

### Źródła

Biblioteka z darmowymi książkami o R: [Bookdown](https://bookdown.org/home/archive/)

R po polsku: [Przemysław Biecek](http://biecek.pl/R/)

Lista bibliotek R wg kategorii: https://cran.r-project.org/web/views/

### Przykładowa analiza w R

https://mwentz93.shinyapps.io/RTutorWallStreet/